【裁判字號】    95,台上,7046
【裁判日期】    951221
【裁判案由】    業務過失致人於死
【裁判全文】
最高法院刑事判決            九十五年度台上字第七０四六號
上  訴  人  乙○○
選任辯護人  賴玉山律師
            莊美玉律師
上  訴  人  甲○○
上列上訴人等因業務過失致人於死案件，不服台灣高等法院台南
分院中華民國九十三年三月三日第二審判決（九十二年度上訴字
第九八七號，起訴案號：台灣台南地方法院檢察署九十年度偵字
第九七一八號），提起上訴，本院判決如下：
    主  文
原判決關於乙○○、甲○○部分撤銷，發回台灣高等法院台南分
院。
    理  由
本件原判決維持第一審論處上訴人乙○○從事業務之人，因業務
上之過失致人於死罪刑部分之判決，駁回檢察官與乙○○在第二
審之上訴，以及撤銷第一審諭知上訴人甲○○無罪部分之判決，
改判論處甲○○從事業務之人，因業務上之過失致人於死罪刑，
固非無見。
惟查：（一）告訴人為被告以外之人，其於被告之案件，本質上
屬於證人，如以之為證據方法，應依人證之調查程序，傳喚到場
命其具結陳述，並接受被告之詰問；又證人依法應命具結，以擔
保證言係據實陳述，若違反具結之規定，未令證人於供前或供後
具結，其證言即欠缺程序方面之法定要件，而難認為係合法之證
據資料。卷查檢察官於偵查中就告訴人即證人朱德福與證人朱德
榮、朱蔡玉葉之調查，以及第一審、原審就朱德福之調查，並未
於訊問前或訊問後命其等具結，又未說明不得令其具結之原因；
則朱德福於偵審中之陳述及朱德榮、朱蔡玉葉於偵查中所為證言
，即難認為係合法之證據資料，乃原判決竟採為認定上訴人等犯
罪事實之判斷依據，自屬違法。（二）刑事訴訟為發現實質之真
實，採直接審理及言詞審理主義，證據資料必須由法院以直接審
理方式加以調查，證人必須到庭以言詞陳述，始得採為判斷之依
據。查卷附台南市衛生局調查報告內載被害人朱興文、朱興元食
用之香魚片，為朱蔡玉葉向甲○○經營之永秀行購買等情，乃該
衛生局基於朱蔡玉葉之陳述而作成，其本身無從依直接審理方式
加以調查，應無證據能力，不能認係刑事訴訟法第一百六十五條
第一項所稱「其他文書可為證據者」之證據書類，原判決竟採為
判決基礎，同有違採證法則。（三）刑事審判上之共同被告，係
為訴訟經濟等原因，由檢察官或自訴人合併或追加起訴，或由法
院合併審判所形成，其間各別被告及犯罪事實仍獨立存在，各被
告對於其他共同被告之案件而言，為被告以外之人，本質上屬於
證人，於各被告案件之審判，對其他共同被告為調查，應依人證
調查程序為之，使該共同被告立於證人地位而為陳述，以確保被
告對實具證人適格之共同被告詰問之權利，此已經司法院第五八
二號、第五九二號解釋在案。故共同被告於審判中或審判外依被
告身分所為陳述，除有法律特別規定外，原則不得成為不利於其
他共同被告之證據，但共同被告如於其他共同被告之案件審判中
到場作證，該審判案件之被告既有對其詰問之機會，法院亦得親
自觀察該共同被告前後陳述不一致之反應，以判斷究竟先前的陳
述抑或現在之陳述較為可採，則其於審判中或審判外依被告身分
所為陳述與其立於證人地位所為陳述不符時，該不符部分亦例外
得為不利於其他共同被告之證據。卷查甲○○於警詢、檢察官偵
訊及民國九十一年一月二十二日在第一審之陳述，共同被告歐水
明於八十九年五月十日檢察官偵訊及九十一年九月十日第一審審
理時之陳述，均係立於犯罪嫌疑人或被告地位所為，依前開說明
，須有法律特別規定，始得作為不利於乙○○之證據，但甲○○
、歐水明如於乙○○之案件審判中到場作證，且其等前開依犯罪
嫌疑人或被告身分所為陳述，與其等立於證人地位所為陳述不符
時，該不符部分亦例外得作為不利於乙○○之證據，乃原判決置
司法院上開解釋於不顧，未就甲○○、歐水明是否於乙○○之案
件審判中到場作證，其等前開依犯罪嫌疑人或被告身分所為陳述
與立於證人地位所為陳述是否不符，該不符部分為何，或甲○○
、歐水明前開依犯罪嫌疑人或被告身分所為陳述符合何項法律規
定而具有證據能力，予以說明，遽採甲○○、歐水明前開依犯罪
嫌疑人或被告身分所為陳述作為乙○○犯罪事實之判斷依據，亦
難謂非違法。（四）有罪之判決書，對於被告有利之證據不採納
者，應說明其理由，為刑事訴訟法第三百十條第二款所明定，故
有罪之判決書對於被告有利之證據，如不加以採納，必須說明不
予採納之理由，否則即難謂非判決不備理由之違法。卷查甲○○
在原審以證人身分供稱：（票號）0000000號（發票人甲
○○、付款人台東區中小企業銀行、發票日期八十八年五月三日
）支票，係伊買香魚片而交給陳豐嘉，是開一個月的票云云（見
原審卷第一九五、一九六頁），如果無訛，甲○○即有於八十八
年四月間向陳豐嘉購買香魚片，則甲○○於八十八年六月間售予
朱蔡玉葉之香魚片究係購自乙○○抑或陳豐嘉？即非無疑，故甲
○○前述證言，應屬有利於乙○○之證據，原判決既未予採納，
復未說明不採之理由，同有判決理由不備之違法。以上諸端，或
為上訴意旨所指摘，或為本院得依職權調查之事項，應認原判決
有撤銷發回更審之原因。又原判決對上訴人等不另為無罪諭知（
即原判決理由貳）部分，依審判不可分原則，應併予撤銷發回，
附此敘明。
據上論結，應依刑事訴訟法第三百九十七條、第四百零一條，判
決如主文。
中    華    民    國  九十五  年   十二   月  二十一  日
                      最高法院刑事第十一庭
                          審判長法官  謝  俊  雄
                                法官  陳  世  雄
                                法官  魏  新  和
                                法官  吳  信  銘
                                法官  徐  文  亮
      本件正本證明與原本無異
                                      書  記  官
中    華    民    國  九十五  年  十二    月  二十六  日
                                                      j


司法院資訊處製作；財團法人民間司法改革基金會備份。
